【裁判字號】    99,訴,268
【裁判日期】    990430
【裁判案由】    偽造文書
【裁判全文】
臺灣屏東地方法院刑事判決               99年度訴字第268號
公  訴  人  臺灣屏東地方法院檢察署檢察官
被      告  甲○○
上列被告因偽造文書案件，經檢察官提起公訴（98年度偵字第
6472號），嗣因被告就被訴事實為有罪之陳述，經合議庭裁定由
受命法官獨任適用簡式審判程序審理，本院判決如下：
    主  文
甲○○共同偽造公印文，處有期徒刑肆月，如易科罰金，以新臺
幣壹仟元折算壹日。扣案偽造之身分證、健保卡各壹張均沒收。
    事  實
一、甲○○係中華民國人民，於民國98年4 月15日至同年5 月5
    日間某日時，在中國大陸地區廣東省深圳縣某處，與真實姓
    名年籍不詳之成年女子共同基於偽造公印文、偽造國民身分
    證及偽造健保卡等特種文書之犯意聯絡，該成年女子以其於
    不詳時、地、方式取得「方猷新」之年籍資料，甲○○則交
    付人民幣2500元作為代價，並提供自身照片2 張予該成年女
    子以供偽造，該成年女子即於2 日後，在中國大陸地區廣東
    省深圳縣某處，將內有偽造「內政部印」之公印文及貼有甲
    ○○照片、但年籍資料實為方猷新年籍資料之偽造的國民身
    分證，以及貼有甲○○照片、但年籍資料仍為方猷新年籍資
    料之偽造的健保卡各1 張交予甲○○使用，足以生損害於方
    猷新本人及戶政機關對於戶政管理之正確性。嗣於98年7 月
    1 日20時許，經警持臺灣臺南地方法院核發之搜索票至甲○
    ○位於屏東縣長治鄉○○路370 號居處執行搜索，扣得上開
    國民身分證及健保卡各1 張。
二、案經臺南縣政府警察局玉井分局報由臺灣臺南地方法院檢察
    署呈請臺灣高等法院檢察署令轉臺灣屏東地方法院檢察署檢
    察官偵查起訴。
    理  由
一、按本件被告所犯係死刑、無期徒刑、最輕本刑為3 年以上有
    期徒刑以外之罪，其於準備程序就被訴事實為有罪之陳述，
    經受命法官告知簡式審判程序之旨，並聽取其與公訴人之意
    見後，合議庭認無不得或不宜改依簡式審判程序進行之情事
    ，依刑事訴訟法第273 條之1 第1 項、第284 條之1 規定，
    裁定本件由受命法官獨任進行簡式審判程序，合先敘明。
二、上揭犯罪事實，業據被告於本院審理中坦承不諱，此外並有
    證人方猷新於警詢中證述、桃園縣桃園市戶政事務所98年9
    月18日桃戶字第0980008477號函附之方猷新換及補領發國民
    身分證申請書、甲○○本人照片、搜索扣押筆錄各1 份、扣
    案之國民身分證及健保卡各1 張等，足認被告前揭自白與事
    實相符，本案事證明確，被告犯行堪以認定。
三、按中華民國憲法增修條文第11條復規定：「自由地區與大陸
    地區間人民權利義務關係及其他事務之處理，得以法律為特
    別之規定。」而臺灣地區與大陸地區人民關係條例第2 條第
    2 款即指明：「大陸地區：指臺灣地區以外之中華民國領土
    。」明白揭示大陸地區仍屬我中華民國之領土；該條例第75
    條復規定：「在大陸地區或在大陸船艦、航空器內犯罪，雖
    在大陸地區曾受處罰，仍得依法處斷。但得免其刑之全部或
    一部之執行。」據此，大陸地區現在雖因事實障礙為我國主
    權所不及，但在大陸地區犯罪，仍應受我國法律之處罰。是
    被告上開於大陸地區廣東省深圳縣某處，與真實姓名年籍不
    詳之成年女子共同偽造公印文、身分證及健保卡等行為，仍
    為在中華民國領域內犯罪，自應適用中華民國法律論處。又
    國民身分證及全民健康保險卡係由主管機關核發作為本國人
    士身分之證明及使用醫療制度之用，屬於品行能力相類之證
    書，均係刑法第212 條之特種文書。惟戶籍法第75條業於97
    年5 月28日修正公布，並自同年5 月30日生效施行，該條第
    1 項規定「意圖供冒用身分使用，而偽造、變造國民身分證
    ，足以生損害於公眾或他人者，處5 年以下有期徒刑、拘役
    或科或併科新臺幣50萬元以下罰金」，此條規定係針對國民
    身分證之偽造、變造犯行予以明文規定，相較於刑法第212
    條係針對所有一般特種文書之偽造、變造犯行為之處罰規定
    ，戶籍法之規定應屬於特別規定，依特別法優於普通法之原
    則，應優先適用戶籍法之規定。又被告偽造國民身分證同時
    偽造「內政部印」之印文，按刑法第218 條第1 項所稱之公
    印，係指由政府依印信條例第6 條相關規定製發之印信，用
    以表示公署或公務員之資格，即俗稱之大印及小官章而言，
    如不足以表示公署或公務員之資格者，即非公印。本件偽造
    國民身分證上之「內政部印」，為表示內政部公署之公印文
    ，自應成立刑法第218 條第1 項之偽造公印文罪，然刑法第
    218 條第1 項之偽造公印文罪，並未修正，且與戶籍法第75
    條第1 項之構成要件不同，自難謂戶籍法第75條第1 項係刑
    法第218 條第1 項之特別法。是以，偽造國民身分證並有偽
    造內政部公印於其上者，自應分別論以戶籍法第75條第1 項
    及刑法第218 條第1 項之罪，而偽造、變造國民身分證，並
    不當然需要偽造國民身分證上之公印文，是偽造、變造國民
    身分證，自不能當然包括偽造公印文在內。而偽造公印或公
    印文，刑法第218 條既有獨立處罰規定，且較戶籍法第75條
    第1 項規定之處罰為重，則於偽造國民身分證同時偽造公印
    或公印文者，即難僅論以戶籍法第75條第1 項之罪，而置刑
    法第218 條第1 項處刑較重之罪於不問（大法官釋字第82號
    解釋、最高法院97年度台上字第5114號判決意旨參照）。核
    被告所為，係犯戶籍法第75條第1 項之偽造國民身分證罪、
    刑法第218 條第1 項之偽造公印文罪、刑法第212 條之偽造
    特種文書罪（偽造健保卡部分），起訴書雖漏載被告所為亦
    犯有刑法第218 條第1 項之罪，惟本院業已於準備程序時當
    庭告知被告刑法第218 條第1 項罪名，被告仍當庭承認犯罪
    並經合議庭裁定適用簡式程序後，檢察官亦已於審理程序時
    追加刑法第218 條第1 項罪名，故本院自毋庸變更起訴法條
    即得加以審理。被告在中國大陸地區廣東省深圳縣某處，與
    真實姓名年籍不詳之成年女子，就上開偽造公印文、國民身
    分證及健保卡等犯行間，有犯意聯絡及行為分擔，均為共同
    正犯。被告偽造國民身分證時並同時偽造內政部公印文，故
    就該2 項罪名應依刑法第55條從一重之偽造公印文罪處斷，
    被告以一行為同時偽造國民身分證及偽造特種文書，仍應依
    刑法第55條之規定，從一重之偽造公印文罪處斷。爰審酌國
    民身分證及健保卡為政府機關所製用以表彰特定個人之重要
    證件，具有相當之重要性，被告無故竟於大陸地區與某成年
    女子共同偽造上開證件，偽造身分證時並同時偽造「內政部
    印」之公印文，嚴重損害上開證件及公印文所表彰之公信力
    ，造成之危害非輕，惟念犯後即能坦承犯行，態度尚可，並
    兼衡且犯罪動機、手段，並兼衡其經濟狀況及智識程度等一
    切情狀，量處如主文所示之刑，並諭知易科罰金之標準，以
    示懲儆。扣案貼有被告照片但年籍資料均為「方猷新」之身
    分證及健保卡各1 張均係偽造之物，為被告犯罪所生之物，
    爰依刑法第38條第1 項第3 款規定沒收；又於該身份證上偽
    造之「內政部印」公印文1 枚既為該身份證之一部，且該身
    份證業已宣告沒收如前，就該偽造之「內政部印」公印文1
    枚自無庸另為沒收之諭知，並予述明。
據上論斷，應依刑事訴訟法第273 條之1 第1 項、第284 條之1
、第299 條第1 項前段，戶籍法第75條第1 項，刑法第28條、第
218 條第1 項、第212 條、第55條、第41條第1 項前段、第38條
第1 項第3 款，判決如主文。
本案經檢察官劉昀到庭執行職務。
中    華    民    國    99    年    4     月    30    日
                  刑事第一庭    法  官  黃紀錄
以上正本證明與原本無異。
如不服本判決應於收受判決後10日內向本院提出上訴書狀，並
應敘述具體理由；其未敘述上訴理由者，應於上訴期間屆滿後
20日內向本院補提理由書（均須按他造當事人之人數附繕本）
「切勿逕送上級法院」。
中    華    民    國    99    年    4    月    30    日
                                    書記官  戴仲敏

司法院資訊處製作；財團法人民間司法改革基金會備份。
